臺灣嘉義地方法院民事判決　　　　　　　 94年度訴字第511號
原　　　告　甲○○
訴訟代理人　王秀哲律師
被　　　告　嘉義縣義竹鄉農會
法定代理人　顏明虔
訴訟代理人　乙○○
上列當事人間請求塗銷抵押權登記事件，本院於民國94年11月25
日言詞辯論終結，判決如下：
    主  文
被告應將坐落嘉義縣義竹鄉○○○段北華小段一二○之四地號及
義竹鄉○○○段北華小段二建號建物（門牌：嘉義縣義竹鄉北港
子四之二號）上於民國八十四年二月十五日登記字號：朴地登一
字第○○一五四八號，設定登記權利價值：本金最高限額新台幣
一百三十二萬元，清償日期：依照各個契約約定之抵押權塗銷。
訴訟費用由被告負擔。
    事實及理由
一、原告主張：緣訴外人周秀雄以義竹鄉○○○段北華小段一二
    ○之四地號及義竹鄉○○○段北華小段二建號建物（下稱系
    爭土地、建物）為被告設定本金最高限額新台幣（下同）一
    百三十二萬元之抵押權，擔保一百零一萬元之抵押借款，並
    經登記在案（下稱系爭最高限額抵押權）。按債務因清償而
    消滅，前開借款分別由周秀雄於民國九十年五月三十一日償
    還六十一萬元，由原告於九十一年二月二十一日償還餘款四
    十萬元及利息，且原告向周秀雄購買上開房地時，經被告同
    意於清償本息後塗銷上開房地之抵押權登記。被告於原告清
    償後將借據註銷交予原告，兩造間已無抵押權所生之債權債
    務關係，周秀雄也因房地移轉不可能再與被告間發生抵押權
    行使之問題，詎事後原告要辦理塗銷抵押權登記時需要被告
    出具證明書時，竟以訴外人周秀雄尚欠其貨款經訴請法院償
    還為由拒絕不為協助辦理，被告起訴請求訴外人周秀雄間給
    付貨款事件業經嘉義地方法院九十三年度訴字第六三一號判
    決以貨款請求權已時效消滅為理由而駁回被告之請求，被告
    上訴台灣高等法院台南分院，亦經該院以九十四年度上易字
    第一一號駁回其上訴確定，是被告與訴外人周秀雄間也無貨
    款請求之問題，原告於判決確定後再請求被告協助辦理塗銷
    ，被告竟用收受訴外人方銘國之存證信函而拒絕協助辦理，
    於法無據，依法被告應辦理塗銷等語。並聲明：如主文所示
    。
二、被告則以下列言詞置辯：
（一）依照金融法，借貸時同時簽授信約定書，原告還清借款，
      被告只能返還借據，辦理塗銷時，被告會簽會其他單位有
      無其他債務，因本件還有貨款，被告後來無法同意塗銷。
（二）按最高限額抵押權，係指所有人提供抵押物，與債權人訂
      立在一定金額之限度內，擔保現在已發生及將來可能發生
      之債權之抵押權設定契約而言。此種抵押權所擔保之債權
      ，除訂約時已發生之債權外，及將來發生之債權，在約定
      限額之範圍內，亦為抵押權效力所及。雖抵押權存續期間
      內已發生之債權，因清償或其他是由而減少或消滅，原訂
      立之抵押契約依然有效。而此種抵押契約約定有存續期間
      者，訂立契約之目的，顯在擔保存續期間內所發生之債權
      ，凡在存續期間內所發生之債權，債權人在約定限額範圍
      內，對於抵押物均享有抵押權，除債權人拋棄為其擔保之
      權利外，自無許抵押人於抵押權存續期間屆滿前，任意終
      止此種契約。縱令嗣後所擔保之債權並未發生，僅債權人
      不得就未發生之債權實行抵押權而已，非謂抵押人得於存
      續期間屆滿前終止契約而享有請求塗銷抵押權設定之權利
      ，六十六年台上字第一○九七號著有判例。
（三）本件係爭最高限額抵押權所擔保之債權一百三十二萬元，
      雖經原告甲○○清償完畢，為抵押權既不受影響，仍對當
      時已存在之債權或其後發生之債權繼續存在，且本件抵押
      權存續期間未屆至，揆之前揭判例所示，原告並無塗銷係
      爭抵押權登記之權利。
（四）又係爭抵押權設定契約書中之農會授信約定書第一條載明
      ：本約定書所稱一切債務，係指立約人對貴會所負之票據
      、借款、墊款、保證等債務及其他債務，並包括其利息、
      遲延利息、違約金、損害賠償及其他有關費用等語。契約
      用語明確，擔保之債務範圍固定。換言之，本件抵押人之
      責任範圍顯已非常明確，對抵押人而言並無不公平之情形
      。
（五）而原告對於抵押人部分，亦未能舉證證明抵押人現在及將
      來確定不會再發生債權，則原告為塗銷抵押權登記之訴訟
      即屬無理由等語。並聲明：駁回原告之訴，訴訟費用由被
      告負擔。
三、原告主張訴外人周秀雄以系爭土地、建物為被告設定系爭最
    高限額抵押權，嗣後周秀雄向被告借貸一百零一萬元，該筆
    借款分別由訴外人周秀雄與原告先後清償完畢後，由被告將
    借據註銷交予原告，詎事後原告要辦理塗銷抵押權登記時需
    要被告出具證明書時，竟以訴外人周秀雄尚欠其貨款，經訴
    請法院償還為由拒絕，不為協助辦理，然被告另案起訴請求
    訴外人周秀雄間給付貨款事件業經嘉義地方法院九十三年度
    訴字第六三一號判決以貨款請求權已時效消滅為理由，而駁
    回被告之請求，被告上訴台灣高等法院台南分院，亦經該院
    以九十四年度上易字第一一號駁回其上訴確定，原告在該判
    決確定後再請求被告塗銷系爭抵押權仍遭拒等語，業據原告
    提出土地及建物登記謄本各一份、借據一張、判決書三份、
    存證信函一份為證，且為被告所不爭執，並經本院依職權調
    取本院九十三年訴字第六三一號歷審卷核閱無訛，以及嘉義
    縣朴子地政事務所朴地一字第○九四○○○六二八○號函附
    系爭抵押權設定資料在卷可稽，是原告此部分之主張，自堪
    信為真實。
四、至原告主張被告當時同意於清償本息後塗銷上開房地之抵押
    權登記等語，則為被告所否認，並以前詞置辯，惟按原告就
    被告有同意於清償本息後塗銷上開房地之抵押權登記部分並
    未能舉證證明，自難認原告此部分之主張為可採。
五、又原告主張被告於原告清償後將借據註銷交予原告，兩造間
    已無抵押權所生之債權債務關係，周秀雄也因房地移轉不可
    能再與被告間發生抵押權行使之問題，至被告起訴請求訴外
    人周秀雄間給付貨款事件業法院以貨款請求權已時效消滅為
    理由而駁回被告之請求，被告依法應塗銷系爭抵押權等語，
    亦為被告所否認，並以前詞置辯，是本件所應審究者厥為系
    爭最高限額抵押權所擔保之債權範圍為何？是否包括系爭借
    款外之其他債權？經查：
（一）按抵押權所擔保之債權，其種類及範圍，屬於抵押權之內
      容，依法應經登記，始生物權之效力，但如因內容過於冗
      長，登記簿所列各欄篇幅不能容納記載，可以附件記載，
      作為登記簿之一部分（最高法院八十四年台上字第一九六
      七號判例參照）。經查，朴子地政事務所上述系爭最高限
      額抵押權設定契約書「聲請登記以外之約定事項」欄上載
      ：1.交付利息日期及方法，依照借款借據規定；2.權利人
      之代表人理事長變更承受其職務之人不須辦理變更登記即
      為當然代表人；3.其他約定事項如附件所載等語。惟本院
      核閱嘉義縣朴子地政事務所朴地一字第0940006280號函附
      系爭抵押權設定資料並無「附件」，經本院再向該所函查
      ，該所以嘉義縣朴子地政事務所朴地一字第0940006939號
      函覆稱：系爭最高限額抵押權並無其他附件，有該函在卷
      可稽，依上說明，抵押權擔保債權之範圍須經登記始生物
      權之效力，因此被告未將授信約定書第一條之內容：「本
      約定書所稱一切債務，係指立約人對貴會所負之票據、借
      款、墊款、保證等債務及其他債務，並包括其利息、遲延
      利息、違約金、損害賠償及其他有關費用」，作為設定系
      爭最高限額抵押權之「附件」，自難認該授信約定書第一
      條之內容發生物權之效力，故依照系爭最高限額抵押權聲
      請登記以外之約定事項欄所載內容，應認系爭最高限額抵
      押權擔保債權範圍僅限於「設定最高限額抵押權後所生之
      借貸債權」。
（二）又「按最高限額之抵押契約定有存續期間者，訂立契約之
      目的，顯在擔保存續期間內所發生之債權，凡在存續期間
      所發生之債權，皆為抵押權效力所及，於存續期間屆滿前
      所發生之債權，債權人在約定限額範圍內，對於抵押物均
      享有抵押權，除債權人拋棄為其擔保之權利外，自無許抵
      押人於抵押權存續期間屆滿前，任意終止此種契約。縱令
      嗣後所擔保之債權並未發生，亦僅債權人不得就未發生之
      債權實行抵押權而已，非謂抵押人得於存續期間屆滿前終
      止契約而享有請求塗銷抵押權設定登記之權利，本院固著
      有六十六年度台上字第一○九七號判例。惟定有存續期間
      之最高限額抵押契約，其期間雖未屆滿，然若其擔保之債
      權所由生之契約已合法終止或因其他事由而消滅，且無既
      存之債權，而將來亦確定不再發生債權，其原擔保之存續
      期間內所可發生之債權，已確定不存在，依抵押權之從屬
      性，應許抵押人請求抵押權人塗銷抵押權設定登記，此觀
      本院八十三年台上字第一○五五號判例意旨亦明。後一判
      例乃前判例之補充，即定有存續期間之最高限額抵押契約
      ，雖不許抵押人於存續期間屆滿前，任意終止，惟依後判
      例所示，如該抵押權擔保之債權所由生之契約已合法終止
      或因其他事由而消滅（當然包括契約未成立），且無既存
      之債權，而將來亦確定不再發生債權之情形，依抵押權之
      從屬性，亦應許抵押人請求抵押權人塗銷抵押權設定登記
      （最高法院九十二年台上字第二七八○號判決參照）。」
      經查，系爭最高限額抵押權，其擔保債權之範圍僅限於擔
      保設定最高限額抵押權後所生之借貸債權，業如前述，而
      訴外人周秀雄向被告借貸之一百零一萬元之借款債務，業
      已清償，目前兩造間無任何借貸債權債務關係，亦為被告
      所不爭執，而金錢消費借貸契約乃基於雙方合意始能成立
      ，本件原告既已提起本件訴訟請求被告塗銷系爭最高限額
      抵押權，以確定兩造之法律關係，自不可能再向被告借貸
      ，而被告對訴外人周秀雄既有貨款因時效消滅而無法求償
      ，自不可能再貸款予訴外人周秀雄，因此，兩造間或被告
      與訴外人周秀雄間確定不再發生「借貸債權」，應可認定
      。
（三）因此，原告起訴請求被告應將坐落嘉義縣義竹鄉○○○段
      北華小段一二○之四地號及義竹鄉○○○段北華小段二建
      號建物（門牌：嘉義縣義竹鄉北港子四之二號）上於民國
      八十四年二月十五日登記字號：朴地登一字第○○一五四
      八號，設定登記權利價值：本金最高限額新台幣一百三十
      二萬元，清償日期：依照各個契約約定之抵押權塗銷，為
      有理由，應予准許。
六、本件判決之基礎已臻明確，兩造其餘攻擊防禦及舉證，核與
    判決無影響，爰不另一一論述，並此敘明。
七、結論：原告之訴為有理由，依民事訴訟法第七十八條，判決
    如主文。
中　　華　　民　　國　　94　　年　　12　　月　　9 　　日
                  民二庭法　官　林福來
以上正本係照原本作成
如對本判決上訴須於判決送達後20日內向本院提出上訴狀
中　　華　　民　　國　　94　　年　　12　　月　　9 　　日
                        書記官　侯學義
